臺北高等行政法院判決　　　　　　　　　　　　　　九十一年度訴字第五二四九號
　　　　　　　　　　　　　　　.
　　原　　　告　甲○○
　　　　　　　　　　　　　　　.
　　　　　　　　丙○○
　　被　　　告　財政部台灣省北區國稅局
　　代　表　人　林吉昌（局長）
　　訴訟代理人　丁○○
右當事人間因遺產稅事件，原告不服財政部中華民國九十一年十一月四日台財訴字第
○八九○○四五八五九號訴願決定，提起行政訴訟。本院判決如左：
　　主  文
原告之訴駁回。
訴訟費用由原告連帶負擔。
　　事  實
一、事實概要：
　  原告等之父楊金隆於民國（下同）八十三年十一月四日死亡，由原告等二人繼承
    ，並於八十四年一月十二日辦理遺產稅申報，案經被告核定遺產總額為新台幣（
    下同）二五、一六七、一四五元，淨額為一七、八七三、四三一元，補徵遺產稅
    額三、九二五、二九七元；另就漏報被繼承人死亡前三年內贈與二、○○○、○
    ○○元（被告復查決定誤植為七八○、○○○元）、出售土地應收款四、一三九
    、七二八元（被告復查決定誤植為五、三五九、七二八元）及銀行存款六元等計
    六、一三九、七三四元，漏報遺產稅額一、七一○、八四九元，依行為時遺產及
    贈與稅法第四十五條規定，按所漏稅額加處一倍罰鍰一、七一○、八四九元。原
    告等不服，就罰鍰部分，申經復查結果，未獲變更，提起訴願，經遭駁回，遂向
    本院提起行政訴訟。
二、兩造聲明：
　(一)原告聲明求為判決：
    1.訴願決定及原處分關於罰鍰部分均撤銷。
    2.訴訟費用由被告負擔。
　(二)被告聲明求為判決：
    原告之訴駁回，訴訟費用由原告負擔。
三、兩造之爭點：
    原告未將其被繼承人死亡前三年內之贈與及尚未給付之售地款併入遺產申報，被
    告予以按漏稅額一倍之罰鍰，於法有無不合？
　(一)原告主張之理由：
　  1.原告等之父楊金隆於八十三年十一月四日死亡，由原告等二人繼承，並於八十
      四年一月十二日委託郭文琪代書辦理繼承登記事宜及遺產稅申報，案經被告核
      定遺產總額為二五、一六七、一四五元，淨額為一七、八七三、四三一元，課
      徵遺產稅額三、九二五、二九七元。由於被繼承人生前產業及資金均為父母各
      自處理，被繼承人於死亡後第三日，被繼承人之配偶即中風住院，繼承人對被
      繼承人生前售地及贈與現金等事並不知情，並非有意漏報。
    2.訴願決定所稱北區國稅桃縣審第八五○一二五九三號函於八十五年十月十五日
      送達原告，並非事實。本案遺產稅承辦人員賴雪琴於八十五年十月離職前曾告
      知原告之遺產稅申報代理人郭文琪，本件漏報之遺產可以補報，且原告收受被
      告通知補申報函之日期為八十五年十月二十四日，扣除十月二十五日例假日，
      至八十五年十月二十八日前往補申報並未逾文到五日，豈知代理稅務員林先生
      謂原承辦人員已離職，全案已移由法務科，而不受理。
    3.原承辦人代表國稅局處理人民稅務事宜，其行為當有行政法律效力，其於離職
      前告知原告及郭文琪代書可以補報遺產，雖是口頭及電話告知，惟仍係執行公
      務行為。
    4.被告依司法院釋字第二七五號解釋為處罰之依據，原告已說明非出於故意，因
      未收到通知函，故原告無過失。所謂推定為有過失，其標準係由行政人員為之
      ，既行文通知補證，何以短時間內就加以處罰。
    5.人民對於遺產稅之觀念係對被繼承人的所有財產須申報，而對於被繼承人死亡
      前三年內處分贈與之財產須要課稅，對於人民如何知悉，政府對法律條文不予
      宣導就加以處罰。
    6.被告稱被繼承人生前出售給佃農許朝吉三七五租約田地二筆，而簽立買賣契約
      均由被繼承人及其配偶楊張淑娥簽訂，若涉及被繼承人死亡前三年內處分贈與
      財產，其買賣價金均由楊張淑娥取得。被繼承人生前出售土地所得即使贈與其
      配偶，法律規定夫妻間之贈與不須課稅，何有漏報之事，請判決如原告訴之聲
      明云云。
　(二)被告主張之理由：
    1.按「凡經常居住中華民國境內之中華民國國民，死亡時遺有財產者應就其在中
      華民國境內外全部遺產，依本法規定，課徵遺產稅」「被繼承人死亡前三年內
      贈與下列個人之財產，應於被繼承人死亡時，視為被繼承人之遺產，併入其遺
      產總額，依本法規定徵稅：一、被繼承人之配偶。二、被繼承人依民法第一千
      一百三十八條及第一千一百四十條規定之各順序繼承人。三、前款各順序繼承
      人之配偶。」「被繼承人死亡遺有財產者，納稅義務人應於被繼承人死亡之日
      起六個月內，向戶籍所在地主管稽徵機關依本法規定辦理遺產稅申報。．．．
      」「納稅義務人對依本法規定，應申報之遺產或贈與財產，已依本法規定申報
      而有漏報或短報情事者，應按所漏稅額處以一倍至二倍之罰鍰」分別為行為時
      遺產及贈與稅法第一條第一項、第十五條、第二十三條及第四十五條所明定。
    2.被繼承人楊金隆於八十三年十一月四日死亡，原告等於八十四年一月十二日辦
      理遺產稅申報，案經被告查得除繼承人申報之遺產外，尚有被繼承人死亡日所
      有各類存款餘額為一、六五四、六三一元（含臺銀桃園分行一、○○○、○○
      六元、一銀中壢分行十三元、竹企大園分行六一八元、土銀桃園分行一○、二
      七五元、桃園郵局第七支局六四三、七一九元），及被繼承人死亡前自前揭帳
      戶轉存至其配偶張淑娥一五○萬元及其子（原告丙○○）三一五、四八○元，
      涉及死亡前三年贈與金額計一、八一五、四八○元，並未申報，另查被繼承人
      生前於八十三年九月二日將其所有坐落大園鄉○○○段三三七及三三九地號二
      筆土地，以六、一三九、七二八元之價格，出售予案外人許朝吉，而查許君將
      土地價款，分別於八十三年九月二日、十一月十一日（死亡後）各轉帳二○○
      萬元至被繼承人配偶張君所有新竹區中小企銀大園分行帳戶，至於尾款二、一
      三九、七二八元，則於土地過戶後，交付予被繼承人媳婦，此有卷附金融機構
      證明、土地買賣合約及土地款項支付流程可稽，此售地部分款項，繼承人亦未
      申報；案經被告輔導後，繼承人同意就前揭銀行存款一、六五四、六二五元及
      死亡前三年內贈與一、八一五、四八○元，合計三、四七○、一○五元部分，
      同意自動補報，併入遺產總額中核課；惟查仍漏報臺銀桃園分行存款六元、前
      揭被繼承人於死亡前三年內出售土地收取之款項，無償贈與其配偶二○○萬元
      及出售土地應收未收取之款項四、一三九、七二八元，合計漏報遺產價值計六
      、一三九、七三四元，被告遂予併入遺產稅核課，核定遺產總額為二五、一六
      七、一四五元，淨額為一七、八七三、四三一元，課徵遺產稅三、九二五、二
      九七元，另就漏報被繼承人死亡前三年贈與二、○○○、○○○元、出售土地
      應收款四、一三九、七二八元及銀行存款六元等計六、一三九、七三四元部分
      ，計算漏報遺產稅額一、七一○、八四九元，並依行為時遺產及贈與稅法第四
      十五條規定，按所漏稅額加處一倍罰鍰計一、七一○、八四九元，應無不合。
    3.原告主張被繼承人生前其產業及資金均由其配偶親自處理，被繼承人於八十三
      年十一月四日死亡後三日，配偶亦中風住院，繼承人對被繼承人生前售地及贈
      與現金等事並不知情，並非有意漏報一節；按人民違反法律上之義務，而應受
      行政罰之行為，法律無特別規定時，雖不以出於故意為必要，但仍需以過失為
      其責任條件，且應受行政罰之行為，僅需違反禁止規定或作為義務，而不以發
      生損害或危險為其要件者推定為有過失，為司法院釋字第二七五號著有解釋。
      查本件被繼承人於死亡前二個月內，即八十三年九月二日與案外人許朝吉訂立
      買賣契約書，將系爭坐落大園鄉○○○段第三三七及三三九地號兩地以六、一
      三九、七二八元之代價售予許君，其付款方式為頭期款二○○萬元，於合約成
      立時即支付，另於八十三年十月二日再交付二○○萬元，尾款則於過戶完成後
      再支付，而查頭款金額係由許君配偶張淑女提領現金，再轉存入被繼承人配偶
      所有新竹區中小企業銀行第四七八九四號帳戶，該二○○萬元嗣後被繼承人配
      偶亦於八十三年九月五日再提領後，轉帳予原告甲○○，開立原告為抬頭之支
      票，另第二次付款之二百萬元依卷附土地承買人許君之筆錄則係於被繼承人死
      亡後之八十三年十月二日付款予被繼承人配偶（實際付款為八十三年十一月十
      一日，款項存入被繼承人配偶帳戶），尾款二、一三九、七二八元，則係付款
      予被繼承人之媳婦，此有許君談話筆錄可稽，為原告等所不爭，又查系爭土地
      買賣合約影本，係由本件遺產稅申報代理人郭文琪提示，此由合約影本上有郭
      君認章可證，從而原告主張繼承人對被繼承人生前售地及現金贈與事情不知情
      一節，顯然違反經驗法則，因此本件就被繼承人死亡前贈與現金二○○萬元及
      應收未收售地款四、一三九、七二八元，未併入遺產稅申報，顯有過失，原告
      主張免罰一節，委不足採。
    4.原告主張被告初查之經辦員賴君，曾告知原告之遺產稅申報代理人郭君，本件
      漏報之遺產可以補報，而查原告收受被告通知補申報函之日期為八十五年十月
      二十四日，扣除十月二十五日例假日，其前往補申報日期並未逾文到五日，而
      被告即已核定並移罰，拒誠實納稅人於法外，被告原查之經辦員賴君雖係以口
      頭通知補稅事宜，惟仍係執行公務行為，應可求證賴君及郭君可明各節；查被
      告先後於八十四年六月五日以北區國稅桃縣審第八四○三五四六一號函，及八
      十五年十月十四日以北區國稅桃縣審第八五○一二五九三號函，通知被告及原
      告代理人郭君提示有關被繼承人售地之相關資料供核，其係為被告查獲系爭漏
      報遺產事實後所為之調查動作，並非通知原告補申報系爭漏報之遺產，因系爭
      漏報事實，早已逾前揭遺產及贈與稅法第二十三條規定之申報期限，本無自動
      補報之適用，原告所稱被告初查之經辦人於八十五年十月十四日以北區國稅桃
      縣審第八五○一二五九三號函通知其補報遺產一節，應屬誤解。
    5.綜上所述，原核定及所為復查、訴願決定並無違誤，請判決如被告答辯之聲明
      等語。
　　理  由
一、查原告丙○○經合法通知，無正當理由未於言詞辯論期日到場，查無民事訴訟法
    第三百八十六條所列各款情事，爰依行政訴訟法第二百十八條準用民事訴訟法第
    三百八十五條之規定，准被告聲請，由其一造辯論而為判決，合先明。
二、本件原告等之父楊金隆於八十三年十一月四日死亡，由原告等二人繼承，並於八
    十四年一月十二日辦理遺產稅申報，案經被告核定遺產總額為二五、一六七、一
    四五元，淨額為一七、八七三、四三一元，補徵遺產稅額三、九二五、二九七元
    ；另就漏報被繼承人死亡前三年內贈與二、○○○、○○○元、出售土地應收款
    四、一三九、七二八元及銀行存款六元等計六、一三九、七三四元，漏報遺產稅
    額一、七一○、八四九元，依行為時遺產及贈與稅法第四十五條規定，按所漏稅
    額加處一倍罰鍰一、七一○、八四九元。
三、原告等對罰鍰處分部分不服，主張(一)本案被繼承人於八十三年十一月四日去世，
    其配偶（即原告母親）於被繼承人死亡後第三天中風住院，繼承人於忙完喪事後
    立即要求代理人郭文琪代書於二個月內依法申報遺產稅，又因被繼承人及其配偶
    生前其財產（現金存款及不動產）均各自理財，繼承人無從過問且不甚了解，是
    被告查獲被繼承人生前於八十三年九月間出售坐落大園鄉○○○段三三七及三三
    九地號二筆土地，因被繼承人至辭世前一年即患有帕金森氏症，買賣契約方知由
    被繼承人配偶楊張淑娥一手辦理，原告等未獲告知；另一筆被繼承人死亡前三年
    內贈與之現金，繼承人亦不知情，至八十五年十月接到通知時欲經補報，卻未時
    許，代理人郭文琪承辦本案之初，原告即告知任何財產均要詳予申報，何以忠實
    納稅人受此不平待遇。(二)又本件遺產稅係於八十四年一月間提出，迄八十五年十
    月均無消息，原告屢次要求郭代書代為查詢，被告均稱案件太多尚未處理完成，
    嗣因原告前往地方法院認證催告，終於八十五年十月二十四日收到被告發文（第
    八五○一二五九三號函）要求補報，因收函後適逢光復節連續假期，繼承人於公
    家上班第一天，八十五年十月二十八日（星期一）立即要申請補報，豈知原承辦
    人員已離職，而後郭代書前往補報，接任人員謂全案已移由法務科。則請被告查
    明原承辦人員離職前後所為及時間湊巧，給予納稅人正當權益云云。
四、按「凡經常居住中華民國境內之中華民國國民，死亡時遺有財產者應就其在中華
    民國境內境外全部遺產，依本法規定，課徵遺產稅。」「被繼承人死亡前三年內
    贈與下列個人之財產，應於被繼承人死亡時，視為被繼承人之遺產，併入其遺產
    總額，依本法規定徵稅：一、被繼承人之配偶。三、被繼承人依民法第一千一百
    三十八條及第一千一百四十條規定之各順序繼承人。三、前款各順序繼承人之配
    偶。」「被繼承人死亡遺有財產者，納稅義務人應於被繼承人死亡之日起六個月
    內，向戶籍所在地主管稽徵機關依本法規定辦理遺產稅申報。．．．」「納稅義
    務人對依本法規定，應申報之遺產或贈與財產，已依本法規定申報而有漏報或短
    報情事者，應按所漏稅額處以一倍至二倍之罰鍰。」為行為時遺產及贈與稅法第
    一條第一項、第十五條、第二十三條及第四十五條所明定。本件依被告所屬桃園
    縣分局查得被繼承人楊金隆死亡日止，所有各類存款帳戶餘額為一、六五四、六
    三一元（含台銀桃園分行一○○萬零六元、一銀中壢分行十三元、竹企大園分行
    六一八元、土銀桃園分行一○、二七五元、桃園郵局第七支局六四三、七一九元
    ），及於被繼承人死亡日前分別自上揭帳戶轉存入其配偶楊張淑娥一、五○○、
    ○○○元及其子丙○○三一五、四八○元，計有一、八一五、四八○元，皆未申
    報，經被告所屬桃園縣分局輔導後已同意自動補報銀行存款一、六五四、六二五
    元及死亡前三年內贈與一、八一五、四八○元，計有三、四七○、一○五元併入
    遺產核課，惟仍漏報台銀桃園分行存款六元。次查，被繼承人於八十三年十一月
    四日死亡，經被告所屬桃園縣分局查得其生前於八十三年九月二日將所有大園鄉
    ○○○段三三七及三三九地號二筆土地，出售予案外人許朝吉，金額為六、一三
    九、七二八元，許朝吉於八十三年九月二日及被繼承人死亡日後同年十一月十一
    日分別轉帳各二、○○○、○○○元存入被繼承人配偶楊張淑娥所有新竹區中小
    企銀大園分行帳戶，其餘尾款二、一三九、七二八元則於過戶後，交付予原告甲
    ○○之妻，此有買賣契約及許朝吉八十五年八月二十八日談話筆錄附卷可稽，且
    為原告所不爭，是原處分將上揭土地款中，於被繼承人死亡日前轉存入其配偶楊
    張淑娥二、○○○、○○○元部分，依行為時遺產及贈與稅法第十五條規定併入
    遺產總額內核課，應無不合。又迄被繼承人死亡日止尚未收取之款項計有四、一
    三九、七二八元（包括八十三年十一月十一日應收二、○○○、○○○元及餘款
    二、一三九、七二八元）亦屬被繼承人生前應有未收土地款，原處分將之併入遺
    產總額內核課，亦無不當。至原告主張上揭漏報遺產項目，繼承人等皆不知情，
    事後亦未獲告知，且申報之初，即告知代理人應誠實申報乙節。查被繼承人楊金
    隆出售上開土地之頭期款二、○○○、○○○元，係於八十三年九月二日收取，
    初存入其配偶張淑娥帳戶後，於同月五日即由張淑娥簽發支票存入原告甲○○之
    帳戶內，另尾款二、一三九、七二八元，亦係於被繼承人死亡後，於八十三年十
    一月十一日由原告甲○○之妻向買方收取，且原告之被繼承人楊金隆出售系爭土
    地，係由代書郭文琪代辦移轉登記事宜，而原告申報本件遺產稅，亦係由代書郭
    文琪代辦申報，凡此有買賣契約及許朝吉八十五年八月二十八日談話筆錄附卷可
    稽，並為原告所是認，足證原告稱其不知被繼承人生前出售系爭土地，顯係推諉
    之詞，不足採信。按遺產稅係採自動申報制，繼承人等漏未申報銀行存款六元、
    死亡前三年內贈與二、○○○、○○○元，及應收土地款四、一三九、七二八元
    ，計六、一三九、七三四元之事實及理由業如前述，違章事證明確，原處分依行
    為時遺產及贈與稅法第四十五條規定，就其所漏稅額加處一倍之罰鍰計一、七一
    ○、八四九元，並無不合。另本案自八十四年一月十二日向大園鄉公所辦理遺產
    稅申報，因原告等申報之銀行存款與原核定查復資料並不一致，被告所屬桃縣分
    局遂於八十四年二月二十七日及同年三月二十五日通知原告等，並經其同意補報
    有案；又因原核定亦查得被繼承人生前出售上揭系爭地號二筆土地之事實，除於
    八十四年六月五日以北區國稅桃縣審第八四○三五四六一號函請原告之一丙○○
    提示取得售地款項之資金流程證明外，亦於八十五年十月十四日另以北區國稅桃
    縣審第八五○一二五九三號函分別函請被繼承人配偶楊張淑娥及代書郭文琪提示
    相關證明，並於八十五年十月十五日送達有案，原告等主張申報後一年內均無消
    息及原承辦人員有無違法乙節，顯係誤解，且如前所述，被告八十四年六月五日
    北區國稅桃縣審第八四○三五四六一號函及八十五年十月十四日北區國稅桃縣審
    第八五○一二五九三號函，既係要求原告之一丙○○、被繼承人之配偶楊張淑娥
    、代書郭文琪提示相關售地資料，純屬稽徵機關查獲漏報事實後所為之調查行為
    ，被告查獲漏報系爭售地款之事實，已逾遺產及贈與稅法第二十三條規定之申報
    期限，尚無通知查對補報之適用，併予明。綜上所述，本件原處分並無不法，
    訴願決定予以維持亦稱妥適。原告徒執前詞，訴請撤銷，為無理由，應予駁回。
五、兩造其餘攻擊防禦方法均與本件判決結果不生影響，故不逐一論述，併此敘明。
據上論結，本件原告之訴為無理由，爰依行政訴訟法第九十八條第三項前段、第一百
零四條、第二百十八條、民事訴訟法第八十五條第二項、第三百八十五條第一項，判
決如主文。
中　　華　　民　　國　　九十三　　　年　　　五　　　　月　　　  十八    日
                     臺 北 高 等 行 政 法 院   第 七 庭
                                           審 判 長 法  官　鄭小康
                                                    法  官  黃秋鴻
                                                    法  官  林金本
右為正本係照原本作成。
如不服本判決，應於送達後二十日內，向本院提出上訴狀並表明上訴理由，如於本判
決宣示後送達前提起上訴者，應於判決送達後二十日內補提上訴理由書（須按他造人
數附繕本）。
中　　華　　民　　國　　九十三　　　年　　　五　　　　月　　　  十八    日
　　　　　　　　　　　　　　　　　　　　            書記官　簡信滇
